ACORDAO-COMPLETO-2486654

ACÓRDÃO 9300/2021 ATA 25/2021 - SEGUNDA CÂMARA

VISTOS, relatados e discutidos estes autos de representação formulada por Emerson Cordeiro Vasconcelos, como então prefeito de Poção - PE (gestão: 2017-2020) , sobre os indícios de irregularidade na execução do Convênio n.º 0092/2012 - Funasa (n.º 775122/2012-Siconv) firmado para a elaboração e a implantação do Plano Municipal de Saneamento Básico sob o montante de R$ 255.828,85 pelo aporte de R$ 250.000,00 em recursos federais e de R$ 5.828,85 em recursos da contrapartida;
ACORDAM os Ministros do Tribunal de Contas da União, reunidos em Sessão da 2ª Câmara, ante as razões expostas pelo Relator, em:
9.1. assinalar a procedência da presente representação já, anteriormente, conhecida pelo Acórdão 7316/2020-TCU-Segunda Câmara;
9.2. determinar que, dentro prazo de 30 (trinta) dias contados da notificação desta deliberação, nos termos do art. 8º da Lei n.º 8.443, de 1992, a Fundação Nacional de Saúde (Funasa) adote as imediatas medidas cabíveis para, se for o caso, promover a instauração da tomada de contas especial em face da necessidade de realizar a efetiva apuração sobre os indícios de irregularidade apontados no Convênio n.º 0092/2012 - Funasa (n.º 775122/2012-Siconv) celebrado com o Município de Poção - PE e, se for o caso, em face, especialmente, dos eventuais indícios de indevido ressarcimento do subjacente dano ao erário pelo inadequado emprego dos recursos municipais, a despeito de a correspondente dívida figurar sob a eventual responsabilidade personalíssima dos gestores públicos, nos termos, entre outros, dos arts. 70, parágrafo único, e 71, II, da CF88, do art. 1º da Lei n.º 8.443, de 1992, e do art. 93 do Decreto-Lei n.º 200, de 1967; devendo a Funasa informar o TCU sobre o efetivo resultado dessa medida dentro prazo de 150 (cento e cinquenta) dias contados da notificação desta deliberação;
9.3. promover o envio de ciência preventiva e corretiva ao Ministério da Economia como eventual supervisor geral da Plataforma +Brasil, nos termos do art. 9º da Resolução TCU n.º 315, de 2020, para que, dentro prazo de 120 (cento e vinte) dias contados da notificação desta deliberação, adote as medidas cabíveis com vistas a evitar que o correspondente sistema de TIC admita o indevido ressarcimento do eventual dano ao erário pelo ente político subnacional em substituição ao correspondente gestor público, não devendo promover, nesse caso, o eventual registro de quitação do débito, nem de aprovação da respectiva prestação de contas, pois a reparação do dano ao erário figuraria como personalíssima responsabilidade do referido gestor, e não do ente subnacional, nos termos, entre outros, dos arts. 70, parágrafo único, e 71, II, da CF88, do art. 1º da Lei n.º 8.443, de 1992, e do art. 93 do Decreto-Lei n.º 200, de 1967;
9.4. enviar a cópia deste Acórdão, com o Relatório e a Proposta de Deliberação, ao representante, para ciência, e à atual administração municipal de Poção - PE, informando o referido ente municipal sobre a possibilidade de, em seu favor, obter a eventual repetição do indébito junto à Funasa diante, se for o caso, do ressarcimento do subjacente dano ao erário pelo inadequado emprego dos recursos municipais, a despeito de a correspondente dívida figurar sob a eventual responsabilidade personalíssima dos gestores públicos;
9.5. enviar a cópia deste Acórdão, com o Relatório e a Proposta de Deliberação, à Funasa e ao Ministério da Economia, como eventual supervisor geral da Plataforma +Brasil, para ciência e efetivo cumprimento das medidas assinaladas pelos itens 9.2 e 9.3 deste Acórdão; e
9.6. enviar a cópia deste Acórdão, com o Relatório e a Proposta de Deliberação, ao Tribunal de Contas do Estado do Pernambuco e o Ministério Público do Estado de Pernambuco, além do envio à Câmara Municipal de Poção - PE, para ciência e adoção das eventuais providências porventura cabíveis, em função da relevância da presente matéria pelo envolvimento do eventual aporte de recursos municipais.

Representação formulada por Emerson Cordeiro Vasconcelos, como então prefeito de Poção  PE (gestão: 2017-2020), sobre os indícios de irregularidade na execução do Convênio n.º 0092/2012  Funasa (n.º 775122/2012-Siconv) firmado para a elaboração e a implantação do Plano Municipal de Saneamento Básico sob o montante de R$ 255.828,85 pelo aporte de R$ 250.000,00 em recursos federais e de R$ 5.828,85 em recursos da contrapartida.

Segunda Câmara

Município de Poção - PE.

3. Representante: Emerson Cordeiro Vasconcelos, como então prefeito de Poção - PE (gestão: 2017-2020).

13.1. Ministros presentes: Bruno Dantas (Presidente), Aroldo Cedraz e Raimundo Carreiro.
13.2. Ministro-Substituto convocado: Marcos Bemquerer Costa.
13.3. Ministro-Substituto presente: André Luís de Carvalho (Relator).

ANDRÉ DE CARVALHO

Trata-se de representação formulada por Emerson Cordeiro Vasconcelos, como então prefeito de Poção - PE (gestão: 2017-2020) , sobre os indícios de irregularidade na execução do Convênio n.º 0092/2012 - Funasa (n.º 775122/2012-Siconv) firmado para a elaboração e a implantação do Plano Municipal de Saneamento Básico sob o montante de R$ 255.828,85 pelo aporte de R$ 250.000,00 em recursos federais e de R$ 5.828,85 em recursos da contrapartida.
2.	Após a análise final do feito, o Auditor Federal Waldy Sombra Lopes Júnior lançou o seu parecer conclusivo à Peça 21, com a anuência dos dirigentes da Selog (Peças 22 e 23) , nos seguintes termos:
" (...) INTRODUÇÃO 
1. Cuidam os autos de representação de Emerson Cordeiro Vasconcelos, prefeito de Poção-PE, que relatam possíveis irregularidades na gestão do Convênio 92/2012 (Siafi 775122) firmado entre o município e a Fundação Nacional de Saúde (Funasa) , que tem como objetivo a elaboração e implantação do plano municipal de saneamento básico, com valor pactuado de R$ 250.000,00 (peça 3, p. 3-19) . 
HISTÓRICO 
2. Em instrução datada de 5/12/2019 (peça 10) , a unidade técnica concluiu que se tratando de convênios e outras transferências de recursos federais, conforme decisões recentes em casos análogos, esta Corte vem entendendo que o controle e a fiscalização de sua execução, bem como o exame da prestação de contas, é atribuição primária doconcedente ou repassador dos recursos. 
3. Assim, a unidade técnica propôs conhecer da presente representação para, no mérito, arquivar o processo e informar os fatos relatados à Funasa, para que adotasse as providências de sua alçada. 
4. Em 14/6/2020, no Acórdão 7316/2020-TCU-Segunda Câmara (peça 14) , de relatoria do Ministro André Luís de Carvalho, ao apreciar o presente processo de representação, os ministros do Tribunal de Contas da União acordaram em determinar o seguinte: 
'1.7. determinar, nos termos do art. 250, II, do RITCU, que a Fundação Nacional de Saúde (Funasa) informe, no prazo de 30 dias, a situação do Convênio n° 0092/2012 - Funasa (n° 775122/2012- Siconv) e, diante da configurada omissão na prestação de contas, por força do 8° da Lei n.º 8.443, de 1992, instaure a devida tomada de contas especial; 
1.8. enviar a cópia do presente Acórdão, com a cópia do parecer da unidade técnica, por intermédio da SeinfraUrbana, ao ora representante, para ciência, e à Fundação Nacional de Saúde (Funasa) , para ciência e efetivo cumprimento ao item 1.7. deste Acórdão; e 
1.9. arquivar o presente processo, sem prejuízo da unidade técnica promover o monitoramento da determinação proferida pelo item 1.7 deste Acórdão, representando ao TCU, se necessário. '
5. Assim, em 14/8/2020, foram promovidas as notificações de acórdão para o representante, Sr. Emerson Cordeiro Vasconcelos, por meio do procurador do município de Poção-PE (peça 17) , e para a Funasa (peça 15) , para conhecimento e adoção das medidas pelo órgão. 
EXAME TÉCNICO 
6. A Funasa, regularmente notificada do Acórdão 7316/2020-TCU-Segunda Câmara, em ofício datado de 27/8/2020 (peça 18, p. 1) , encaminhou informações prestadas pela Superintendência Estadual da Funasa em Pernambuco (Funasa/PE) relativas à situação do Convênio 92/2012 (Siafi/Siconv 775122) .
7. A Funasa/PE encaminhara, em 24/8/2020 (peça 18, p. 2) , o despacho 18/2020 de autoria da Procuradoria Federal junto à Fundação Nacional de Saúde em Recife/PE (peça 18, p. 3 e 4) , que, em síntese, informou: 
a) em 18/10/2016, o então prefeito, o Sr. José Waldeilson Galindo Bezerra, comunicado sobre o encerramento do convênio em 26/11/2016, manifestou o interesse em prorrogar a vigência do instrumento até 26/11/2017, justificando a necessidade de conclusão do novo processo licitatório (peça 18, p. 9-13) ; 
b) por meio de despacho datado de 7/11/2016, o superintendente da Funasa aprovou a continuidade do convênio a fim de evitar ocorrências indesejadas de mais uma obra paralisada ou não concluída no país (peça 18, p. 30-32) ; 
c) em parecer datado de 22/11/2016, porém, a Procuradoria Federal Especializada junto à Funasa em Fortaleza-CE não vislumbrou a caracterização de qualquer das hipóteses do art. 57, parágrafo primeiro da Lei 8.666/1993, que disciplina o regime de prorrogação de prazo de execução dos termos de compromisso do PAC (peça 18, p. 33-39) ; 
d) assim, em despacho 6/12/2016, a superintendente estadual acatou a decisão da Procuradoria do Ceará, decidindo solicitar ao município a devolução dos recursos e em seguida cancelar o convênio (peça 18, p. 42) ; 
e) diante do encerramento da vigência em 26/11/2016, em ofício datado de 26/6/2017, dirigido ao gestor atual, o Sr. Emerson Cordeiro Vasconcelos, o superintendente da Funasa-PE solicitou o envio da prestação de contas final ou a devolução dos recursos recebidos devidamente corrigidos (peça 18, p. 43-45) ; 
f) dada a ausência da devolução dos recursos, foi emitida a Notificação 2856/2019, datada de 22/7/2019 e recebida em 30/7/2019 para comprovação pelo município, no sistema Plataforma +Brasil, da prestação de contas final dos recursos recebidos no valor de R$ 125.000,00 (peça 18, p. 51-54) ; 
g) decorrido prazo, sem nenhuma manifestação de interesse em regularizar a situação do convênio, o município foi incluído na inadimplência efetiva (peça 18, p. 55 e 56) ;
h) somente em 29/6/2020 o atual gestor mencionou que a obra do convênio não foi executada e que em 11/11/2014 recebera um repasse de RS 125.000,00, recurso este que permaneceu em conta até o início deste ano, quando, devido a dívidas da prefeitura com a justiça do trabalho, teve saldo sequestrado pela justiça (peça 18, p. 57) ; e 
i) conforme parecer financeiro 82/2020 de 21/8/2020, a prestação de contas foi aprovada no montante de R$ 101.795,80, recurso da concedente por devolução ao erário e não aprovação do montante de R$ 64.253,61, sendo R$ 23.204,20 recurso proveniente das Funasa e R$ 41.049,41 de rendimentos, por omissão na apresentação das contas (peça 18, p. 67 e 68) . 
8. O citado despacho, considerando a omissão no dever de prestar contas e com fundamentação nos arts. 70, parágrafo único, da CF; 93 do Decreto Lei 201/1967; e 59, I, II, III, da Portaria Interministerial 424/2016, apontou a responsabilidade pelo dano ao erário ao Sr. Emerson Cordeiro Vasconcelos, gestor atual, haja vista que as retiradas dos recursos da conta específica do convênio em questão ocorreram no período de 20/1/2020 a 15/5/2020, portanto, já durante a atual gestão. 
9. E, assim, a Funasa emitiu em 21/8/2020, no sistema Plataforma +Brasil, a Notificação de Ressarcimento 2326758/2020, com prazo para atendimento até 8/9/2020 (peça 18, p. 73) . 
10. Na sequência, faremos a análise dos esclarecimentos trazidos pela Funasa, permitindo concluir se foi cumprido ou não o determinado no item 1.7. do Acórdão 7316/2020-TCU-Segunda Câmara. 
Análise 
11. Por meio do ofício datado de 26/6/2017 (peça 18, p. 43-45) e da Notificação 2856/2019 datada de 22/7/2019 (peça 18, p. 51-54) , a Funasa solicitou ao prefeito atual de Poção-PE, o Sr. Emerson Cordeiro Vasconcelos, a devolução dos recursos recebidos devidamente corrigidos ou a comprovação da prestação de contas final pelo município, no sistema Plataforma +Brasil. 
12. Somente em 29/6/2020, após a inclusão do município na inadimplência efetiva (peça 18, p. 55 e 56) , por não ter havido nenhuma manifestação de interesse em regularizar a situação do convênio, o atual gestor afirmou que a obra do convênio não foi executada (peça 18, p. 57) . 
13. Assim, conforme parecer financeiro 82/2020 de 21/8/2020 (peça 18, p. 67 e 68) , a prestação de contas foi aprovada no montante de R$ 101.795,80, recurso da concedente por devolução ao erário, e não aprovação do montante de R$ 64.253,61, sendo R$ 23.204,20 recurso proveniente da Funasa e R$ 41.049,41 de rendimentos, por omissão na apresentação das contas. 
14. A responsabilização do dano ao erário ficou para o Sr. Emerson Cordeiro Vasconcelos, atual prefeito do município de Poção-PE (gestão 2017-2020) , haja vista que as retiradas dos recursos da conta específica do Convênio 92/2012 (Siafi 775122) ocorreram entre 20/1/2020 e 15/5/2020.
15. Ou seja, a Funasa, diante de irregularidades, adotou medidas visando a regularização do ajuste, tanto que, enviou em 21/8/2020, no sistema Plataforma +Brasil, a Notificação de Ressarcimento 2326758/2020, com prazo para atendimento até 8/9/2020 (peça 18, p. 73) . 
16. Isto posto, não obstante ainda não tenhamos encontrado, na base de dados desta Corte, tomada de contas especial (TCE) do município de Poção-PE relativa ao convênio 92/2012, concluímos que a Funasa analisou a execução dele, levantou irregularidades com danos ao erário e adotou as providências cabíveis em atendimento ao item 1.7 do Acórdão 7316/2020-TCU-Segunda Câmara. 
CONCLUSÃO 
17. Considerando que a Funasa solicitou ao prefeito de Poção-PE (gestão atual, 2017-2020) , o Sr. Emerson Cordeiro Vasconcelos, a devolução dos recursos recebidos por meio do Convênio 92/2012 (Siafi 775122) , devidamente corrigidos, ou a comprovação da prestação de contas final pelo município, no sistema Plataforma +Brasil, demonstrando que adotou medidas administrativas para caracterização ou elisão do dano. (item 11) 
18. Considerando que a Funasa, ao analisar a prestação de contas do Convênio 92/2012 (Siafi 775122) , aprovou o montante de R$ 101.795,80, recurso da concedente por devolução ao erário, e não aprovou o montante de R$ 64.253,61, sendo R$ 23.204,20 recurso proveniente da Funasa e R$ 41.049,41 de rendimentos, por omissão na apresentação das contas, caracterizando a análise da execução do instrumento pactuado. (itens 13 a 14) 
19. Considerando que a Funasa, diante de irregularidades, adotou medidas visando a regularização do ajuste, cientificando o responsável acerca da conclusão da análise. (item 15) 
20. Concluímos que a Funasa analisou a execução do Convênio 92/2012 (Siafi 775122) , levantou irregularidades com danos ao erário, identificou responsável, quantificou o débito e, assim, adotou as providências cabíveis em atendimento ao item 1.7 do Acórdão 7316/2020-TCU-Segunda Câmara. 
21. Propõe-se, a seguir, nos termos dos padrões de monitoramento do TCU, Portaria Segecex 27, de 19 de outubro de 2009, considerar cumprida a determinação do Acórdão 7316/2020-TCU-Segunda Câmara. 
PROPOSTA DE ENCAMINHAMENTO 
22. Diante do exposto, submetemos os autos à consideração superior, propondo: 
I - considerar que a determinação constante no item 1.7 do Acórdão 7316/2020-TCU-Segunda Câmara, de relatoria do Ministro André Luís de Carvalho, foi cumprida, nos termos dos padrões de monitoramento do TCU, Portaria Segecex 27, de 19 de outubro de 2009;
II - informar aos representantes, à Funasa e ao município de Poção-PE que o conteúdo da deliberação que vier a ser proferida poderá ser consultado no endereço www.tcu.gov.br/acordaos; e 
III - arquivar o presente processo, com fundamento no art. 169, inciso V, do Regimento Interno do Tribunal."
É o Relatório.

8.1. Emerson Cordeiro Vasconcelos, entre outros, representando a Prefeitura Municipal de Poção - PE.

Não atuou.

REPRESENTAÇÃO. CONVÊNIO. INDÍCIOS DE IRREGULARIDADE. PLANO MUNICIPAL DE SANEAMENTO BÁSICO. AUSÊNCIA DE EXECUÇÃO DO OBJETO PACTUADO. CONHECIMENTO. PROCEDÊNCIA. INDÍCIOS SOBRE O INDEVIDO RESSARCIMENTO DO DÉBITO A PARTIR DA DEVOLUÇÃO DOS RECURSOS FEDERAIS PELO ENTE MUNICIPAL, A DESPEITO DE A OBRIGAÇÃO PERSONALÍSSIMA TENDER A FIGURAR EM DESFAVOR DO GESTOR-RESPONSÁVEL, E NÃO DO MUNICÍPIO. EVENTUAL NECESSIDADE, SE FOR O CASO, DE INSTAURAÇÃO DA SUBSEQUENTE TCE. DETERMINAÇÃO. COMUNICAÇÃO.

REPRESENTAÇÃO (REPR)

Secretaria de Fiscalização de Infraestrutura Urbana (SeinfraUrbana).

Trata-se de representação formulada por Emerson Cordeiro Vasconcelos, como então prefeito de Poção - PE (gestão: 2017-2020) , sobre os indícios de irregularidade na execução do Convênio n.º 0092/2012 - Funasa (n.º 775122/2012-Siconv) firmado para a elaboração e a implantação do Plano Municipal de Saneamento Básico sob o montante de R$ 255.828,85 pelo aporte de R$ 250.000,00 em recursos federais e de R$ 5.828,85 em recursos da contrapartida.
2.	Como visto, a partir do Acórdão 7316/2020-TCU-Segunda Câmara do TCU já teria conhecido da presente representação para, no mérito, anotá-la como prejudicada diante da competência primária da Funasa, tendo determinado que a Funasa instaurasse a eventual tomada de contas especial diante da omissão na prestação de contas do ajuste, e, para tanto, o referido acórdão foi proferido pelo seguinte sentido: 
	" (...) 1.7. determinar, nos termos do art. 250, II, do RITCU, que a Fundação Nacional de Saúde (Funasa) informe, no prazo de 30 dias, a situação do Convênio n° 0092/2012 - Funasa (n° 775122/2012-Siconv) e, diante da configurada omissão na prestação de contas, por força do 8° da Lei n.º 8.443, de 1992, instaure a devida tomada de contas especial;
	1.8. enviar a cópia do presente Acórdão, com a cópia do parecer da unidade técnica, por intermédio da SeinfraUrbana, ao ora representante, para ciência, e à Fundação Nacional de Saúde (Funasa) , para ciência e efetivo cumprimento ao item 1.7. deste Acórdão; e
	1.9. arquivar o presente processo, sem prejuízo da unidade técnica promover o monitoramento da determinação proferida pelo item 1.7 deste Acórdão, representando ao TCU, se necessário";
3. 	Após ter sido regularmente comunicada da aludida deliberação, a Funasa apresentou a sua resposta por intermédio do Ofício n.º 239/2020/COGED/AUDIT/PRESI-FUNASA, de 27/8/2020 (Peça 18) , com o adicional Despacho 18/2020 da Procuradoria Federal junto à Funasa em Recife - PE, revelando as seguintes informações:
 (i) José Waldeilson Galindo Bezerra teria comunicado, em 18/10/2016, o encerramento do convênio em 26/11/2016, além de ter manifestado o seu interesse em prorrogar a vigência do instrumento até 26/11/2017;
 (ii) o superintendente da Funasa, por meio do despacho de 7/11/2016, teria aprovado a continuidade do convênio;
 (iii) a Procuradoria Federal Especializada junto à Funasa em Fortaleza - CE, por meio do parecer de 22/11/2016, não teria vislumbrado o enquadramento no art. 57 da Lei n.º 8.666, de 1993, ao disciplinar o regime de prorrogação do prazo de execução dos ajustes;
 (iv) a superintendente estadual, por meio do despacho de 6/12/2016, teria acolhido o pronunciamento da Procuradoria em Fortaleza - CE e, desse modo, decidido solicitar a devolução dos recursos junto ao município, com o subsequente cancelamento do referido convênio;
 (v) o superintendente da Funasa-PE, por meio do ofício de 26/6/2017, teria solicitado junto ao atual gestor (Emerson Cordeiro Vasconcelos) o envio da prestação de contas final do ajuste ou a devolução dos recursos federais devidamente corrigidos;
 (vi) teria sido emitida a Notificação 2856/2019, de 22/7/2019, com o recebimento em 30/7/2019, em função da ausência de devolução dos recursos federais na Plataforma +Brasil ante o registro da prestação de contas final dos recursos sob o valor de R$ 125.000,00;
 (vii) o município teria sido incluído na efetiva inadimplência, após o decurso do prazo, sem nenhuma manifestação do seu interesse em regularizar a situação do convênio;
 (viii) o atual gestor teria mencionado, somente em 29/6/2020, que a correspondente obra não teria sido executada, a despeito de, em 11/11/2014, ter recebido o repasse sob o valor de R$ 125.000,00, tendo esse recurso permanecido em conta até o início de 2020, mas, diante das dívidas da prefeitura perante a Justiça do Trabalho, o respectivo saldo teria sido judicialmente sequestrado; e
 (ix) a prestação de contas teria sido aprovada, em conformidade com o Parecer Financeiro 82, de 21/8/2020, sob o valor de R$ 101.795,80, demandando, todavia, a devolução ao erário ante o dispêndio não aprovado sob o valor de R$ 64.253,61 em face da subjacente correspondência em R$ 23.204,20, como recursos provenientes da Funasa, e em R$ 41.049,41, como rendimentos auferíveis.
4. 	De todo modo, ao promover a análise sobre a referida resposta, a SeinfraUrbana teria assinalado que a responsabilização pelo dano ao erário deveria recair sobre Emerson Cordeiro Vasconcelos, como então prefeito de Poção - PE (gestão: 2017-2020) , até porque os saques na conta específica do aludido convênio teriam ocorrido entre 20/1 e 15/5/2020.
5. 	Por conseguinte, após a análise final do feito, a despeito da devolução dos recursos federais pelo Município de Poção - PE, mas não pelo responsável, a Secex-TCE passou a sugerir o mero cumprimento da determinação proferida pelo item 1.7 do Acórdão 7316/2020-TCU-Segunda Câmara ante a suposta regularização do ajuste, tendo, ainda, destacado que a Funasa teria adotado as medidas para a regularização do ajuste, pois teria enviado pela Plataforma +Brasil, em 21/8/2020, a Notificação de Ressarcimento 2326758/2020 em face da parcela não aprovada na prestação de contas sob o valor de R$ 64.253,61 em face da subjacente correspondência em R$ 23.204,20, como recursos provenientes da Funasa, e em R$ 41.049,41, como rendimentos auferíveis, tendo o prazo para o atendimento sido fixado em até 8/9/2020 (Peça 18, p. 73) .
6.	O TCU deve pedir licença, todavia, para, no presente momento, discordar do suscitado parecer da unidade técnica e, assim, determinar que a Funasa instaure a devida tomada de contas especial para a quantificação do débito e a identificação dos gestores-responsáveis em face dos indícios de irregularidade ensejadores do eventual dano ao erário, até porque o débito pode ter sido indevidamente reparado pelo aludido município, e não pela pessoa física responsável.
7. 	Ocorre que a malsinada devolução dos recursos federais pelo referido município não teria força bastante para afastar o aludido dano ao erário, até porque a responsabilidade pela efetiva comprovação sobre a plena regularidade dos dispêndios e pela reparação do subjacente débito seria personalíssima em desfavor do gestor-responsável, e não do aludido município, nos termos do art. 71, II, da CF88 e do art. 1º da Lei n.º 8.443, de 1992.
8.	Bem se sabe que, em sintonia com a jurisprudência fixada pelo Tribunal a partir, por exemplo, do Acórdão 3779/2017-TCU-Segunda Câmara, o TCU já definiu que o gestor-responsável deve apresentar o necessário esclarecimento sobre todas as circunstâncias inerentes à indevida movimentação dos recursos federais na conta específica do ajuste e, principalmente, sobre a necessária correspondência entre os pagamentos na execução do ajuste e a subsequente devolução dos recursos federais remanescentes, devendo promover, ainda, a plena demonstração sobre o aludido nexo causal, sob pena de restar configurado o correspondente dano ao erário em personalíssimo desfavor do gestor público.
9.	Por esse prisma, a reparação do presente dano ao erário estaria sob a responsabilidade do gestor público, e não do ente municipal, não podendo, assim, a mera devolução dos valores pelos subjacentes recursos municipais resultar no suposto afastamento do dano ao erário, até porque a municipalidade ficaria aí inadequada e duplamente prejudicada pela falta do equipamento público, a partir da falta de consecução do ajuste em prol da população local, e pela indevida devolução dos recursos pelo tesouro municipal, a partir da estranha tentativa de "ajudar" o desidioso gestor-responsável.
10.	Bem se vê, aliás, que, em sintonia, entre outros, com os Acórdãos 1.194/2009 e 3.991/2015, da 1ª Câmara, os Acórdãos 27/2004, 6.235/2013 e 3.223/2017, da 2ª Câmara, e os Acórdãos 11/1997 e 997/2015, do Plenário, a jurisprudência do TCU estaria firmada no sentido da pessoal responsabilidade do gestor pela comprovação da boa e regular aplicação dos recursos federais recebidos mediante convênio ou instrumentos congêneres, submetendo todo aquele que administra os recursos públicos ao dever de demonstrar o correto emprego dos valores federais, nos termos do art. 70, parágrafo único, da Constituição de 1988 e do art. 93 do Decreto-Lei n.º 200, de 1967.
11.	O TCU deve promover, ainda, o envio de ciência preventiva e corretiva ao Ministério da Economia como eventual supervisor geral da Plataforma +Brasil, nos termos da Resolução TCU n.º 315, de 2020, para que adote as medidas cabíveis com vistas a evitar que o correspondente sistema de TIC admita o indevido ressarcimento do eventual dano ao erário pelo ente político subnacional em substituição ao correspondente gestor público, não devendo promover, nesse caso, o eventual registro de quitação do débito, nem de aprovação da respectiva prestação de contas, pois a reparação do dano ao erário figuraria como personalíssima responsabilidade do referido gestor, e não do ente subnacional, nos termos, entre outros, dos arts. 70, parágrafo único, e 71, II, da CF88, do art. 1º da Lei n.º 8.443, de 1992, e do art. 93 do Decreto-Lei n.º 200, de 1967.
12. 	Em face, contudo, da relevância da presente matéria, envolvendo o eventual aporte de recursos municipais, o TCU deve promover o envio de cópia desta deliberação ao respectivo tribunal de contas e ministério público estadual, devendo, ainda, informar o referido ente municipal sobre a eventual possibilidade de, em seu favor, obter a subsequente repetição do indébito diante, se for o caso, do ressarcimento do subjacente dano ao erário pelo inadequado emprego dos recursos municipais, a despeito de a correspondente dívida figurar sob a eventual responsabilidade personalíssima dos gestores públicos. 
13. 	Diante, portanto, dos elementos de convicção até aqui obtidos neste processo, o TCU deve determinar que, em sintonia com o item 1.7 do Acórdão 7316/2020-TCU-Segunda Câmara, a Funasa instaure a devida tomada de contas especial em desfavor dos correspondentes gestores-responsáveis, sem prejuízo de informar o referido ente municipal sobre a possibilidade de, em seu favor, obter a repetição do indébito, além de informar o Tribunal de Contas do Estado do Pernambuco e o Ministério Público do Estado de Pernambuco, com a respectiva câmara municipal, em função da relevância da presente matéria pelo envolvimento do eventual aporte de recursos municipais.
Ante o exposto, pugno pela prolação do Acórdão ora submetido a este Colegiado.
TCU, Sala das Sessões, em 20 de julho de 2021.
Ministro-Substituto ANDRÉ LUÍS DE CARVALHO
Relator